最高法院民事判決　　　　　　　　　　　　　　　九十三年度台上字第一六五七號
　　上　訴　人　彰化商業銀行股份有限公司
　　法定代理人　張伯欣
　　訴訟代理人　蔡祥銘律師
　　被 上訴 人　乙○○︵原名.
　　　　　　　　甲○○
右當事人間請求損害賠償等事件，上訴人對於中華民國九十一年六月二十八日台灣高
等法院高雄分院第二審判決︵八十九年度重上字第四五號︶，提起上訴，本院判決如
下：
    主  文
上訴駁回。
第三審訴訟費用由上訴人負擔。
    理  由
本件上訴人主張：第一審共同被告陳建圳於民國八十七年間受上訴人委任，擔任上訴
人所屬（證券經紀商）七賢分公司︵下稱七賢分公司︶之代表人，被上訴人甲○○受
上訴人僱用，在該分公司擔任辦事員，辦理股票交割業務，被上訴人乙○○為甲○○
之母。乙○○於八十二年七月三日與七賢分公司訂立「委託買賣證券受託契約」，領
得證券存摺及活期儲蓄存款存摺。又於八十六年二月十八日與彰銀七賢分行訂立「融
資融券契約書」，開立帳號為一二三｜二｜００００四七號之信用帳戶，約定雙方有
關融資融券之款項及有價證券之收授，悉以該信用帳戶處理，並約定乙○○上開信用
帳戶內之擔保品價值低於擔保維持率時，乙○○即應於期限內補繳差額，否則上訴人
即得處分其擔保品，如仍有不足，乙○○應補繳差額，並按約定之融資利率年息百分
之九．二五計算利息，逾期則另按上開利率百分之十加收違約金。而甲○○明知執行
業務應本誠實及信用原則，不得受理客戶對買賣有價證券買進或賣出之全權委託及利
用客戶名義或帳戶買賣有價證券，且乙○○亦明知客戶之信用帳戶不得供證券商業務
人員使用，證券存摺、活期儲蓄存摺及印鑑應自行保管，不得交由業務人員代為保管
或使用，竟與甲○○共同違反證券商負責人與業務人員管理規則第十六條第一項、第
二項第七款、第八款規定，由乙○○將前開信用帳戶、證券存摺、活期儲蓄存款存摺
及印鑑章交予甲○○保管使用。而陳建圳亦明知前開管理規則之規定，竟與甲○○共
同違反前開規定，於八十七年九月八日均明知乙○○並未委託下單買進股票，由甲○
○提供乙○○之上開信用帳戶，由陳建圳謊稱已受蔡明華委託，指示營業員即訴外人
楊碧玲填寫委託單冒用乙○○之名義辦理融資，以每股新台幣︵下同︶六十六元五角
之價格，買進台芳開發股份有限公司股票︵下稱台芳股票︶十五萬股，融資金額為六
成，即五百九十八萬五千元；以每股六十七元五角之價格，買進普大興業股份有限公
司股票︵下稱普大股票︶十五萬股，融資金額為六成，即六百零七萬五千元，致上訴
人受騙予以融資放款共計一千二百零六萬元。嗣因股價下跌，擔保品價值已低於擔保
維持率，而乙○○未依限補繳差額，經上訴人依約處分擔保品後，仍不足九百三十三
萬七千一百二十六元，經向乙○○催討未果，上訴人自得依侵權行為及債務不履行之
法律關係，請求被上訴人及陳建圳連帶負損害賠償責任等情。爰求為命被上訴人及陳
建圳連帶給付上訴人九百三十三萬七千一百二十六元，及加付自八十八年七月二十九
日起算法定遲延利息之判決︵第一審判決上訴人全部敗訴，上訴人提起上訴。原審改
判命陳建圳給付上訴人九百三十三萬七千一百二十六元，及加付自八十八年十二月三
日起算法定遲延利息，駁回上訴人其餘之上訴。上訴人就其敗訴其中請求被上訴人給
付部分，提起第三審上訴，陳建圳就其敗訴部分未聲明不服，已告確定︶。
被上訴人則以：被上訴人甲○○係上訴人七賢分公司之辦事員，負責辦理股票交割手
續，雖係業務人員，但非營業員。被上訴人乙○○並未將證券存摺、活期儲蓄存款存
摺及印鑑章交甲○○保管，而係由乙○○自己保管，所有股票買進或賣出皆由乙○○
自己處理，與甲○○無關。甲○○並未提供其母乙○○之信用帳戶予陳建圳使用，亦
未與陳建圳共謀冒用乙○○之名義買進系爭股票，且甲○○辦公處所非在營業廳櫃檯
內，其不知陳建圳如何冒用乙○○之帳戶。陳建圳係未經乙○○同意，冒用乙○○之
名義下單買進系爭股票，乙○○非買受人，亦不知情等語，資為抗辯。
原審依審理之結果，以：上訴人主張陳建圳於八十七年間為上訴人七賢分公司之代表
人，甲○○係擔任辦事員，乙○○為甲○○之母。乙○○於八十二年七月三日與上訴
人七賢分公司訂立「委託買賣證券契約書」，領得證券存摺︵帳號：二｜０００００
七｜一號︶及活期儲蓄存款存摺︵帳號：八一二六｜五一｜二八八０五｜三｜００號
︶，又於八十六年二月十八日與彰銀七賢分行訂立「融資融券契約書」，開立帳號為
一二三｜二｜００００四七號之信用帳戶，約定雙方有關融資融券之款項及有價證券
之收授，悉以該信用帳戶處理，並約定乙○○上開信用帳戶內之擔保品價值低於擔保
維持率時，乙○○即應於期限內補繳差額，否則上訴人即得處分其擔保品，如仍有不
足，乙○○應補繳差額，並按融資利率年息百分之九．二五計算利息，逾期則另按上
開利率百分之十加收違約金。陳建圳於八十七年九月八日指示營業員楊碧玲填寫以乙
○○名義之委託單，以每股六十六元五角融資買進台芳股票十五萬股，融資金額為六
成，即五百九十八萬五千元；以每股六十七元五角之價格買進普大股票十五萬股，融
資金額為六成，即六百零七萬五千元，融資金額合計一千二百零六萬元。及系爭股票
融資買賣之自備交割款八百零六萬七千六百三十二元，係於八十七年九月十日由第一
商業銀行東高雄分行︵下稱一銀東高雄分行︶匯入上訴人七賢分公司乙○○活期存款
帳戶內轉撥，完成交割手續。嗣因股價下跌，擔保品價值低於擔保維持率，乙○○未
依限補繳差額，經上訴人處分擔保品，於八十八年六月十一日交割普大股票十五萬股
、於八十八年七月二十七日交割台芳股票十五萬股，合計得款二百五十六萬七千零九
十一元等事實，業據上訴人提出甲○○、乙○○身分證影本、委託買賣證券受託契約
書、融資融券契約書、委託書、融資買進報告書、逾期放款轉列催收款明細表、有價
證券買賣對帳單在卷可參︵一審卷第十四至二二頁︶，並為被上訴人所不爭執，此部
分主張堪信為實。上訴人雖主張乙○○將證券存摺、活期儲蓄存摺及印鑑交由甲○○
，供甲○○作為委託上訴人買賣證券使用及保管云云，惟為甲○○及乙○○所否認，
自應由上訴人就此利己之事實，負舉證責任，而上訴人就此部分無法舉證以實其說，
其此部分主張，自無可採。又本件係陳建圳未經乙○○之同意，謊稱已受蔡明華委託
，指示營業員楊碧玲以乙○○之名義融資買進系爭股票，上訴人七賢分公司信以為真
而准予融資放款一千二百零六萬元，乙○○對於系爭股票買進之事，並不知情等情，
為上訴人所不爭︵原審卷(一)第一０八頁、卷(二)第八三頁︶。且陳建圳係因訴外人婦幼
實業股份有限公司董事長黃承志來電欲購台芳及普大股票，請代為設法幫忙，經其臨
時調撥由乙○○與訴外人林麗華、林楊秀煐、蔣家敏等四戶融資買進台芳及普大股票
，並由黃承志以乙○○等人名義自一銀東高雄分行分別匯入彰銀七賢分公司乙○○等
人之活期存款帳戶內轉撥，完成交割手續等情，亦為陳建圳所自承，並有陳建圳於八
十七年十一月三十日以彰賢證字第一六０二號致上訴人之書函︵原審卷(二)第一九至二
三頁︶可證。另參以上訴人自認陳建圳冒用乙○○帳戶供第三人融資買進股票，乙○
○並無義務補繳差額等情︵原審卷(一)第五二頁、卷(二)第八四、八五頁︶。足證陳建圳
係利用乙○○之帳戶為第三人黃承志買賣股票。乙○○抗辯其對於系爭股票之買進不
知情，堪以採信，故乙○○非系爭股票之買受人，亦無應負授權人責任可言。乙○○
既不知陳建圳利用其帳戶為第三人黃承志融資買進系爭股票，遑論有與陳建圳共同或
幫助為不法侵權行為，上訴人主張乙○○應負共同侵權行為責任，尚非可採。上訴人
依融資融券契約債務不履行及共同侵權行為之法律關係，請求被上訴人乙○○賠償其
損害，均非正當，不應准許。上訴人主張甲○○提供乙○○之帳戶予陳建圳，幫助陳
建圳冒用乙○○之名義得以融資買進系爭股票，無非係謂乙○○將證券存摺、活期儲
蓄存摺及印鑑交由甲○○，供甲○○作為委託上訴人買賣證券使用及保管云云。惟此
為甲○○及乙○○所否認，上訴人就此部分無法舉證以實其說，自非可採。上訴人既
未證明甲○○有保管乙○○之印鑑，上訴人另以系爭股票將來出賣時，須甲○○配合
取款云云，洵屬無據，上訴人執此主張依經驗法則，推論乙○○之帳戶係甲○○所提
供云云，顯屬臆測之詞，殊非可採。上訴人雖主張其曾寄發催繳通知單予乙○○，乙
○○所有交易對帳單及通知文書均由甲○○領取，足證乙○○信用帳戶確為甲○○提
供予陳建圳使用云云。然甲○○否認有代乙○○領取催繳通知單及對帳單，上訴人未
舉證以實其說，已非足取。又依乙○○所簽「委託買賣證券受託契約」第十一條約定
：「貴證券經紀商如有任何通知或催告事項請送達下列地址︵如未填載，即按委託人
之地址送達︶處之空格部分係空白」︵一審卷十五頁︶，及乙○○開戶資料有關「貴
公司依規定應按月編製『對帳單』送交委託人，承詢對本人之對帳單如何『送交』較
為妥適？」一事，係圈選「由本人親至貴公司洽取」︵原審卷(二)第三三頁︶，顯見乙
○○並未指定由甲○○代為領取對帳單及其他通知文書，上訴人徒憑甲○○在其七賢
分公司任職，謂乙○○於開戶資料上圈選「由本人親至貴公司洽取」，係指由其女甲
○○代領取云云，即非可採。況參以證人楊碧玲到庭證述：「︵問：陳建圳透過何種
管道得知客戶帳號？︶營業員每日將客戶當日交易成交資料，送到主管︵陳主任︶那
裏，其成交資料裏面有客戶名字與帳號，所以陳主任會知道」等語︵原審卷(一)第一一
０頁︶，足見陳建圳因其職務之執行，即可知悉乙○○之信用帳戶，非必由甲○○提
供帳號始能知悉。是以甲○○縱有代領對帳單及催繳通知書之情形，仍不足證明乙○
○之信用帳戶係甲○○提供予陳建圳使用。甲○○係上訴人七賢分公司之辦事員，負
責辦理股票交割手續，其雖係業務人員，但非辦理受託下單買賣股票之營業員，其工
作地點亦非在營業櫃檯內等情，為上訴人所不爭。且陳建圳指示營業員楊碧玲填寫以
乙○○名義之委託單，買進系爭股票時，甲○○並不在場，嗣上訴人七賢分公司之稽
核人員要求甲○○提出乙○○之財力證明書時，甲○○即與稽核人員吵架等情，亦經
證人楊碧玲證述明確︵原審卷(一)第一０八頁︶，甲○○抗辯其不知陳建圳買進系爭股
票之事，堪予採信。上訴人主張甲○○提供乙○○之帳戶予陳建圳，幫助陳建圳冒用
乙○○名義融資買進系爭股票，甲○○應負共同侵權行為責任等情，不足採信。上訴
人依僱用關係之債務不履行及共同侵權行為之法律關係，請求被上訴人甲○○賠償其
損害，均非正當，亦不應准許。因而就上訴人請求被上訴人連帶給付九百三十三萬七
千一百二十六元本息部分，維持第一審所為上訴人敗訴之判決，駁回其上訴，經核於
法並無違背。
查被上訴人於第一審八十九年一月四日答辯狀(一)第三頁之陳述內容，係表示被上訴人
乙○○通常僅於委託買進股票後，會於交割日前一日晚上，將活期儲蓄存款存摺及印
鑑章交予其女即被上訴人甲○○，委託甲○○於交割日代為辦理款項之匯出。被上訴
人該項陳述內容，全無自認乙○○平日均將其存款存摺、印鑑章交予甲○○保管使用
之意︵一審卷第七五頁︶。上訴人指被上訴人於該答辯狀(一)第三頁有前開自認事實，
顯有誤會。上訴論旨，就原審取捨證據、認定事實之職權行使，指摘原判決不當，求
予廢棄，非有理由。
據上論結，本件上訴無理由。依民事訴訟法第四百八十一條、第四百四十九條第一項
、第七十八條，判決如主文。
中　　　華　　　民　　　國　　九十三　　年　　　八　　　月　　　六　　　日
                              最高法院民事第一庭
                                  審判長法官  曾　桂　香
                                        法官  劉　延　村
                                        法官  劉　福　聲
                                        法官  許　澍　林
                                        法官  陳　國　禎
      右正本證明與原本無異
 　　　　　                              　　　書  記  官
中　　　華　　　民　　　國　　九十三　　年　　　八　　　月　　 十七 　　日
                                                                        Ａ
